最  高  行  政  法  院  裁  定
111年度上字第534號
上  訴  人  陳建宏（具律師資格）       


被 上訴 人  中央選舉委員會

代  表  人  李進勇              
上列當事人間總統副總統選舉罷免法事件，上訴人對於中華民國
111年6月9日臺北高等行政法院111年度訴字第100號判決，提起
上訴，本院裁定如下：
　　主  文
上訴駁回。
上訴審訴訟費用由上訴人負擔。
　　理  由
一、按對於高等行政法院判決之上訴，非以其違背法令為理由，
    不得為之，行政訴訟法第242條定有明文。依同法第243條第
    1項規定，判決不適用法規或適用不當者，為違背法令；而
    判決有同法條第2項所列各款情形之一者，為當然違背法令
    。是當事人對於高等行政法院判決上訴，如依行政訴訟法第
    243條第1項規定，以高等行政法院判決有不適用法規或適用
    不當為理由時，其上訴狀或理由書應有具體之指摘，並揭示
    該法規之條項或其內容；若係成文法以外之法則，應揭示該
    法則之旨趣；倘為司法院大法官解釋，則應揭示該解釋之字
    號或其內容。如以行政訴訟法第243條第2項所列各款情形為
    理由時，其上訴狀或理由書，應揭示合於該條項各款之事實
    。上訴狀或理由書如未依此項方法表明，或其所表明者與上
    開法條規定不合時，即難認為已對高等行政法院判決之違背
    法令有具體之指摘，其上訴自難認為合法。
二、被上訴人以上訴人於第15任總統副總統暨第10屆立法委員選
    舉投票日民國109年1月11日0時11分（原處分誤載為0時15分
    ），在Facebook分享含有「公民割草行動  罷韓大遊行」「
    火大割草，光復高雄！」等文字之宣傳罷免活動照片，並留
    言「請大家好好投票啊！請大家好好投票啊！請大家好好投
    票啊！雙殺  讓我們的市長回來吧  我對顏色沒有特別的偏
    好 但這個人真的太扯了#守護台灣光復高雄#市長回來後就
    是我們高雄人的事了」(下稱系爭貼文)，違反總統副總統選
    舉罷免法（下稱總統選罷法）第50條第2款規定，依同法第9
    6條第4項規定，以110年6月28日中選法字第1103550241號裁
    處書（110年度處字第004號）（下稱原處分）處上訴人罰鍰
    新臺幣50萬元。上訴人不服，循序提起行政訴訟，聲明：訴
    願決定及原處分均撤銷。經臺北高等行政法院（下稱原審）
    111年度訴字第100號判決（下稱原判決）駁回後，提起上訴
    。
三、上訴人對原判決提起上訴，雖以該判決違背法令為由，主張
    略以：㈠從體系解釋觀察，總統選罷法第3章規範「選舉」，
    第4章規範「罷免」，相關規定亦係以「選舉」「罷免」分
    立之規範內容散見於各該規定中，而無所謂「選罷」之通俗
    性連結用詞，且參酌部分立法委員於109年5月份所提之修正
    草案，本欲將「罷免」活動納入總統選罷法第50條第2款內
    ，益徵立法者制定總統選罷法第50條第2款規定，並未將「
    罷免活動」列為投票日禁止從事之行為。依總統選罷法第50
    條第2款立法理由，並未容許以「選舉秩序及公平競爭原則
    」之抽象原則，得以逸脫法律規定之「競選或助選活動」之
    明確文義，過度擴張及於「罷免活動」之管制，原判決混淆
    「競選或助選」與「罷免」之區分界限，已違反論理法則。
    被上訴人裁罰之基礎事實，係上訴人於109年1月11日0時11
    分，在Facebook分享系爭貼文，並無原判決所舉「有以候選
    人自己或特定候選人為正面宣傳者（如：宣揚該候選人在品
    格、誠信或能力上的優點），亦有以對其他角逐競選者為負
    面宣傳（如：批評攻詰競爭對手之品格、誠信或能力上的缺
    點），藉由貶抑競爭者以達到比較凸顯出特定候選人的優點
    ，形成反向為特定候選人助選之效果者」之情形，原判決卻
    仍得出上訴人「難謂沒有為未被罷免之其他特定總統副總統
    候選人為正面助選之意」之結論，亦有違論理法則。於我國
    總統副總統選舉制度僅能有1組候選人當選，且各政黨又僅
    能推薦1組候選人之情況下，實難想像會有「意在」幫助特
    定「多數」候選人當選之情形，故原判決所指「特定候選人
    ，本可解釋為特定1位候選人抑或特定多數候選人，否則豈
    非於投票日幫助特定1人從事助選活動者被認定為違法，幫
    助特定2人以上從事助選活動卻可不被認定為違法」顯無考
    量我國總統副總統選舉制度之客觀現況，即以「特定」的相
    反詞乃是「不特定」，認定從事助選活動之意義，包含幫助
    特定多數候選人當選，有違反論理法則及經驗法則之違誤。
    ㈡原判決先從總統選罷法第50條第2款與公職人員選舉罷免法
    （下稱公職選罷法）第56條第2款規定之比較，得出總統選
    罷法第50條第2款規定未將「罷免活動」明列為不得於投票
    日從事之活動結論，實屬有利於上訴人之論證理由；原判決
    卻另謂「無論是為對候選人的正面宣傳助選，抑或是對競爭
    對手為徵求罷免提議、連署等活動之負面宣傳，均與總統選
    罷法第50條之立法意旨（即冷卻激情令選民抉擇投票，以維
    持選舉秩序及公平競爭原則）相違悖」，係將「罷免活動」
    逕行評價為透過總統選罷法第50條之立法意旨所管制之行為
    ，其理由顯有矛盾等語。
四、惟查，原判決已敘明：㈠總統選罷法及公職選罷法之立法技
    術不同，前者將「選舉」與「罷免」分定於不同章，後者則
    係將「選舉及罷免」與選舉及罷免活動規定於同一章同一節
    ，以致於總統選罷法第3章第5節選舉活動之第50條第2款規
    定，並未如同公職選罷法第3章第6節選舉及罷免活動之第56
    條第2款規定將「『罷免』活動」明列為不得於投票日從事之
    活動。若總統選舉投票日，係在罷免總統副總統案或他公職
    案已宣告成立之後，且總統副總統候選人同時為總統副總統
    或他種公職之被罷免人，則依總統選罷法第72條規定，該總
    統選舉投票日不得為罷免之宣傳活動，即屬無疑；而若遇總
    統副總統候選人同時為總統副總統或他種公職之被罷免人，
    且於罷免案宣告成立之日前，倘若單就總統選罷法第50條第
    2款之文義以觀，固難直接解釋為於總統副總統選舉投票日
    ，不得從事罷免總統副總統或他種公職之宣傳活動。然依據
    一般社會通念，為自己競選或為特定候選人助選之方式不一
    ，有以候選人自己或特定候選人為正面宣傳者（如：宣揚該
    候選人在品格、誠信或能力上的優點），亦有以對其他角逐
    競選者為負面宣傳（如：批評攻詰競爭對手之品格、誠信或
    能力上的缺點），藉由貶抑競爭者以達到比較凸顯出特定候
    選人的優點，形成反向為特定候選人助選之效果者。故倘若
    他種公職被罷免人同時為總統副總統選舉候選人，於後者之
    投票日對具總統副總統候選人身分之他種公職被罷免人為罷
    免之宣傳，即難謂沒有為未被罷免之其他特定總統副總統候
    選人為正面助選之意。蓋於總統副總統選舉投票日，無論是
    為對候選人的正面宣傳助選，抑或是對競爭對手為徵求罷免
    提議、連署等活動之負面宣傳，均與總統選罷法第50條之立
    法意旨（即冷卻激情令選民抉擇投票，以維持選舉秩序及公
    平競爭原則）相違悖。㈡被上訴人100年2月10日中選法字第1
    000020484號函釋主旨僅係被上訴人針對投票日傳送競選助
    選簡訊，無論對象為不特定人或特定人，均屬投票日從事助
    選活動之違規行為，而該當於公職選罷法第56條第2款規定
    所為之行政解釋，並未闡釋限於行為人積極地幫忙特定1位
    候選人選舉，始為該當。況從文義上解釋，「特定」的相反
    詞乃是「不特定」而非「特定多數」，是上開函釋所謂特定
    候選人，本可解釋為特定1位候選人抑或特定多數候選人，
    否則豈非於投票日幫助特定1人從事助選活動者被認定為違
    法，幫助特定2人以上從事助選活動卻可不被認定為違法，
    顯失事理之平。而被上訴人網站所舉實例亦僅為例示，並非
    列舉全部實例，是難謂被上訴人有作成任何認定只有幫忙特
    定1位總統或副總統候選人選舉之情形始得稱為有違法之行
    政解釋，更何況所謂行政先例解釋，亦必須是合法，乃行政
    自我拘束的前提要件，憲法之平等原則，並非賦予人民有要
    求行政機關重複錯誤的請求權等語甚詳。經核上訴意旨無非
    重述其在原審提出而為原審所不採之主張，並執其一己之主
    觀見解，就原審已論斷或指駁不採其主張之理由再事爭執，
    泛言原判決違反論理法則、經驗法則及理由矛盾，而非具體
    表明合於不適用法規、適用法規不當、或行政訴訟法第243
    條第2項所列各款之情形，難認對原判決之如何違背法令已
    有具體之指摘。依首揭規定及說明，應認其上訴為不合法。
五、據上論結，本件上訴為不合法。依行政訴訟法第249條第1項
    前段、第104條、民事訴訟法第95條、第78條，裁定如主文
    。
中　　華　　民　　國　　111 　年　 　8 　　月　　17　 日
                    最高行政法院第三庭
                        審判長法官  胡　方　新　
                              法官　李  玉  卿
                              法官　蕭　惠　芳
                              法官　林　惠　瑜
                              法官　曹　瑞　卿

以  上  正  本  證  明  與  原  本  無  異
中　　華　　民　　國　　111 　年　　 8 　　月　　17 　日
　　　　　　　　　　　　　　　書記官　莊　子　誼